【裁判字號】    99,消債抗,268
【裁判日期】    991220
【裁判案由】    聲請免責
【裁判全文】
臺灣高雄地方法院民事裁定           99年度消債抗字第268號
抗  告  人  林秋杏
上列當事人因消費者債務清理條例聲請免責事件，不服本院於民
國99年10月27日所為99年度消債聲字第105 號所為不予免責之裁
定，提起抗告，本院管轄之第二審合議庭裁定如下：
    主  文
抗告駁回。
抗告費用由抗告人負擔。
    理  由
一、抗告意旨略以：（一）抗告人之配偶梁昭雄於民國（下同）
    94年10月因健康狀況不佳，並進行人工右髖關節手術，堪認
    健康狀況已影響就業及工作能力，抗告人既須照顧無工作能
    力之配偶，又須照顧4 名未成年子女，工作能力亦受影響，
    原審認定抗告人有固定收入，已屬嚴苛，再認因浪費、賭博
    或其他投機之行為致財產明顯減少或負擔過重之債務而生開
    始清算之原因者，其引據證物為東森購物台購物、支付SOTO
    飲食，然並未查究該東森購物之物品究為奢侈品或生活必需
    品或屬經常性之浪費行為，SOTO飲食是否經常性，或屬朋友
    所邀並付費之單一行為，自屬理由未備。（二）抗告人自99
    年4 月11日因卵巢子宮內膜異位瘤住院、同年6 月因新陳代
    謝引起甲狀腺亢進診、同年7 月因重度憂鬱焦慮症住院，抗
    告人絕非浪費、賭博或其他投機之行為致負債務，爰聲明廢
    棄原裁定等語。
二、按法院為終止或終結清算程序之裁定確定後，除別有規定外
    ，應以裁定免除債務人之債務。又法院裁定開始清算程序後
    ，債務人有薪資、執行業務所得或其他固定收入，而普通債
    權人之分配總額低於債務人聲請清算前2 年間，可處分所得
    扣除自己及依法應受其扶養者所必要生活費用之數額者，法
    院應為不免責之裁定，但債務人證明經普通債權人全體同意
    者，不在此限。次按債務人有下列各款情形之一者，法院應
    為不免責之裁定，但債務人證明經普通債權人全體同意者，
    不在此限：（四）因浪費、賭博或其他投機行為，致財產顯
    然減少或負擔過重之債務，而生開始清算之原因。消費者債
    務清理條例第132 條、第133 條及第134 條分別定有明文。
    依各該條文其立法理由說明，略謂「為免債務人濫用清算程
    序以獲免責，並敦促有清償能力者，利用薪資、執行業務所
    得或其他固定收入清償債務而受免責，爰以債務人聲請清算
    前2 年間，可處分所得扣除自己及依法應受其扶養所必要生
    活費用之數額為計算基礎，以為裁定免責之依據，進而保障
    債權人可受最低清償」；且「消費者依清算程序清理債務時
    ，債權人已因之蒙受相當損失，其程序之進行應秉持公正與
    誠信，如債務人對於清算之原因有可歸責性，致害及債權人
    之權益，或影響清算程序之進行，自不宜予以免責」。由此
    可知消費者債務清理條例所定之清算制度，立法目的在使債
    權人能獲得公平及最低額度之受償，並避免債務人因債務纏
    身，而無法重建經濟生活。並非藉由清算程序使債務人無條
    件全然免除債務，或將恣意消費所造成之債務，轉嫁予債權
    人負擔。因此，債務人必須有最低程度之清償能力，或無不
    免責之事由存在，法院始得裁定予以免責。
三、經查：
(一)本件抗告人前積欠無擔保債務合計新臺幣（下同） 755,832
    元，雖於95年5 月1 日依金融主管機關協調成立之中華民國
    銀行公會會員辦理消費金融案件無擔保債務協商機制，與最
    大債權銀行中國信託商業銀行達成分期還款協議，同意自95
    年6 月起，分80期、利率6.88％之方式，按月繳納12,029元
    ，惟嗣後毀諾，並以毀諾事由不可歸責於己且無力清償債務
    為由，聲請消費者債務清理事件，經本院以97年度消債更字
    第1071號裁定開始更生程序，嗣因其所提之更生方案未能經
    債權人可決，經本院以98年度消債清字第160 號裁定開始清
    算程序，其後再經本院98年度司執消債清字第135 號裁定清
    算程序終止在案等情，經本院調閱上開案卷核閱無誤。嗣經
    本院調查結果，認抗告人以申請之信用卡大量預借現金並且
    辦理信用貸款，另於經濟拮据當時仍有數筆東森購物、餐廳
    飲食之消費，未量入為出，而有浪費致負擔過重之債務等情
    ，於99年10月27日以99年度消債聲字第105 號裁定抗告人不
    予免責在案。
(二)依抗告人於清算程序時陳報其聲請前2 年平均每月必要生活
    及扶養費支出合計為新臺幣（下同）27,680元，此有抗告人
    所提出之財產及收入狀況報告書附於清算卷可稽。惟查，抗
    告人持中國信託銀行發行之現金卡，陸續於93年3 月預借現
    金99,983元、94年2 月預借現金98,055元、94年3 月預借現
    金100,317 元、94年4 月預借現金100,234 元、94年8 月預
    借現金140,500 元、94年12月預借現金119,811 元，另抗告
    人亦分別於94年7 月、10月間向澳商澳盛銀行申辦 200,000
    元餘額代償及信用貸款107,000 元，此有原審依職權向各債
    權銀行函調抗告人之消費紀錄附卷可憑，是抗告人自93年 3
    月至94年12月之22個月間，共計向銀行借款達965,900 元。
    如以上開抗告人所陳報每月必要支出27,680元計算，22個月
    之必要支出應為608,960 元，扣除抗告人每月收入15,000元
    及每月低收入戶7,200 元補助款，其於上開期間內短缺之資
    金為120,560 元，顯然遠低於上開抗告人預借現金之額數。
    抗告人在明知經濟狀況不佳之情形下，預見其負債已有不能
    清償之虞，當應檢討其理財及消費狀況，詎抗告人仍繼續使
    用現金卡預借現金，足認其已具備未節制支出，而有任令債
    務不斷增加至難以負擔遂導致無力清償乙節存在，自堪據以
    認定抗告人所背負鉅額債務係因其自身有奢侈、浪費之行為
    所致，既其債務係可歸責於抗告人所生，倘允其免責，將促
    使抗告人欲藉由清算程序以脫免債務之道德風險產生，而使
    債權人無端受損，故原審認定抗告人具備消費者債務清理條
    例第134 條事由而不予免責，並無違誤之處。
(三)又抗告人雖主張原裁定內容所述於東森購物及SOTO飲食之消
    費均非經常性之浪費行為、且抗告人自99年4 月11日因卵巢
    子宮內膜異位瘤住院、同年6 月因新陳代謝引起甲狀腺亢進
    診、同年7 月因重度憂鬱焦慮症住院云云。惟查抗告人確有
    因上述浪費或其他投機行為，致負擔過重之債務，並致無力
    清償債務而生清算之原因，縱抗告人所主張上述情事為真，
    亦與本件認定不予免責之結論無影響，併此敘明。
四、綜上所述，抗告人之大量預借現金行為，遠超過其生活必要
    之支出，而屬浪費或其他投機行為之性質，對於清算之原因
    有可歸責性，核與消費者債務清理條例第134 條第4 款所稱
    ：「浪費、賭博或其他投機行為，致財產顯然減少或負擔過
    重之債務」等不免責事由相當，且抗告人又無法證明其業經
    普通債權人全體之同意，准以清算免責，自應為不免責之裁
    定。從而，原裁定不予免責，核無違誤，抗告意旨猶執前詞
    ，指摘原裁定不當，求予廢棄並准抗告人為免責聲請，為無
    理由，應予駁回。
五、據上論結，本件抗告為無理由，依消費者債務清理條例第11
    條第2 項、第15條，民事訴訟法第495 條之1 第1 項、第
    449 條第1 項、第95條、第78條，裁定如主文。
中    華    民    國    99    年    12    月    20    日
                  民事鳳山分庭審判長法    官  楊富強
                                    法    官  何悅芳
                                    法    官  吳文婷
以上正本證明與原本無異。
本裁定不得再抗告。
中    華    民    國    99    年    12    月    20    日
                                    書 記 官  林仕興

司法院資訊處製作；財團法人民間司法改革基金會備份。
